【裁判字號】    98,刑智上更(二),51
【裁判日期】    990322
【裁判案由】    違反藥事法等
【裁判全文】
智慧財產法院刑事判決
                              98年度刑智上更(二)字第51號
上  訴  人  甲○○
即  被  告
選任辯護人  劉鴻基律師
上列上訴人因違反藥事法等案件，不服臺灣臺中地方法院96年度
訴字第2687號，中華民國97年1月30日第一審判決（起訴案號：
臺灣臺中地方法院檢察署96年度偵字第14930號），提起上訴，
本院判決如下：
    主  文
原判決撤銷。
甲○○明知為偽藥而販賣，處有期徒刑陸月，減為有期徒刑月
，扣案之仿冒商標之偽藥「威而剛」半顆共計玖拾壹個均沒收；
又明知為偽藥而販賣，處有期徒刑肆月，減為有期徒刑貳月，扣
案之仿冒商標之偽藥「威而剛」半顆共計玖拾壹個均沒收。應執
行有期徒刑肆月，扣案之仿冒商標之偽藥「威而剛」半顆共計玖
拾壹個均沒收。緩刑肆年。
    事  實
一、甲○○畢業於私立嘉南藥理專科學校（現改制為嘉南藥理科
    技大學），具有藥師資格，並為臺中市○○區○○路3 段15
    9 之60號1 樓「典安大藥局」之負責人，係具有藥品專業知
    識之人。其明知「VIAGRA」（中文名稱「威而鋼」），係經
    行政院衛生署核准由輝瑞大藥廠股份有限公司（下稱臺灣輝
    瑞公司）輸入販賣，而「PFIZER」、「Pfizer」等商標，係
    美商輝瑞大藥廠股份有限公司（下稱美商輝瑞公司）向經濟
    部中央標準局（現改制為經濟部智慧財產局）申請核准註冊
    （註冊第00000000號、第00000000號）指定使用於各種西藥
    或藥劑商品，嗣移轉予美商輝瑞公司，現均仍於商標權期間
    。
二、詎甲○○明知真實姓名年籍不詳之成年人所販售、含有「Si
    ldenafil」西藥成分之威而鋼膜衣錠藥品並非臺灣輝瑞公司
    所製造販賣，而係由不詳成年人士未經核准擅自製造之偽藥
    ，且上開藥錠未經美商輝瑞公司之同意或授權，而於同一商
    品使用相同之商標，竟基於明知為偽藥而販賣、明知為未得
    商標權人同意於同一商品使用相同之註冊商標之商品而販賣
    之犯意，自民國95年10月間某日起至96年4月19日下午2時27
    分許止，以低於原廠威而鋼藥品之每顆約新臺幣（下同）30
    0元之不詳代價，在不詳地點販入不詳數量之仿冒上開商標
    之「威而鋼」偽藥。甲○○販入後，即在上開藥局內，將仿
    冒之「威而鋼」偽藥1顆切割為2個半顆，並將該仿冒之「威
    而鋼」偽藥半顆1個，與黃色藥錠（「銀杏」）1顆或另加入
    褐色膠囊1顆，包裝成威而鋼調劑包，再利用其僱用之不知
    情之周莒強、張屬薰，將內含有上開仿冒商標之偽藥「威而
    剛」半顆之調劑包，以每包160元至200元不等之價格販售。
    嗣經美商輝瑞公司委任理律法律事務所派員於95年12月1日
    ，前往上開藥局以每包195元之價格，向周莒強購買上述內
    有威而鋼之調劑包2包；又派員於96年4月19日下午2時27分
    許，再以相同價格向張屬薰購買上述內有威而鋼之調劑包1
    包，經送請華友科技顧問股份有限公司（下稱華友公司）鑑
    定後，確認該調劑包之「威而鋼」係偽藥，旋即報請法務部
    調查局臺中市調查站於96年5月17日上午9時40分許，持搜索
    票至上開藥局搜索，扣得甲○○供販賣用之每包各含有「威
    而剛」偽藥半顆之調劑包共計121包（其中30包內之「威而
    鋼」偽藥半顆共30個分別經原審及臺灣高等法院臺中分院送
    鑑用罄，賸餘「威而鋼」偽藥半顆91個），始查悉上情。
三、案經美商輝瑞公司訴由法務部調查局臺中市調查站移送臺灣
    臺中地方法院檢察署檢察官偵查起訴。
    理    由
甲、程序部分
一、按「被告以外之人於審判外之陳述，雖不符前4條（指刑事
    訴訟法第159條之1至第159條之4）之規定，而經當事人於審
    判程序同意作為證據，法院審酌該言詞陳述或書面陳述作成
    之情況，認為適當者，亦得為證據」，又「當事人、代理人
    或辯護人於法院調查證據時，知有第159條第1項不得為證據
    之情形，而未於言詞辯論終結前聲明異議，視為有前項之同
    意」，刑事訴訟法第159條之5第1項、第2項亦有明文。本件
    檢察官、被告及其選任辯護人對於告訴代理人黃翊秀於調查
    站所為供述及證人蔡德揚以聲明書所為供述，均未爭執證據
    能力，且經本院審酌該等證據作成之情況，認無不適當之情
    形，依上開說明，應認本案調查之卷內證據均有證據能力，
    合先敘明。
二、至檢察官所引用用以證明被告有上開犯罪事實之卷內文書證
    據及物證之證據能力部分，被告於準備程序曾爭執告訴人於
    偵查中所呈華友公司於96年3月20日所出具鑑定報告（委託
    編號為96D0000-000-00 ，見調查卷第27、28頁）之證據能
    力，而告訴人亦於本院準備程序陳稱上開報告與本案無關（
    見本院卷第48頁），是上開鑑定報告確無證據能力。至被告
    另就告訴人於本院98年12月14日準備程序中庭呈之華友公司
    於96年3月20日及96年5月7日所出具之鑑定報告（委託編號
    為96D0000-000-00、96D0000-000-00，見本院卷第52-57頁
    ）爭執其證據能力，惟嗣已當庭撤回上開爭執（見本院卷第
    73頁），且於本院言詞辯論終結前均未再表示異議，本院經
    審酌上開物證並非公務員違背法定程序所取得，亦無刑事訴
    訟法第159條之4顯有不可信之情況，故上揭物證均有證據能
    力。
乙、實體部分：
一、上開犯罪事實，業據被告甲○○於本院準備程序及審理中均
    坦承不諱（見本院卷第73、93頁），而「PFIZER」、「Pfiz
    er」等商標，係美商輝瑞大藥廠股份有限公司向經濟部中央
    標準局申請核准註冊（註冊第00000000號、第00000000號）
    指定使用於各種西藥或藥劑商品，嗣移轉予美商輝瑞產品公
    司，現均仍於商標權期間，且「威而鋼」藥品係臺灣輝瑞公
    司向行政院衛生署申請核發藥品許可證等情，有中華民國商
    標註冊證影本、藥品許可證影本等在卷可稽（見調查卷第15
    -18頁、21頁），且被告利用不知情之受僱人周莒強、張屬
    薰二人先後於95年12月1日、96年4月19日下午2時27分許，
    在上開藥局內，各以每包195元之價格，販售交付內含「威
    而鋼」半顆之調劑包2包、1包予告訴人美商輝瑞產品公司所
    委任之理律法律事務所之人員，亦有典安大藥局周莒強名片
    、典安大藥局張屬薰名片各1紙、照片1張及統一發票共計3
    張在卷可稽（見調查卷第23、24頁）。上開被告所販售調劑
    包內之「威而鋼」經華友公司與真品透過完整分析圖譜之波
    形比對後，兩者成分組成有極大不同，而為不同產品，亦有
    該公司所出具之檢驗報告附卷可按（見本院卷第52-57頁）
    ，另本件搜索扣押之「威而剛」經臺灣高等法院臺中分院送
    華友公司檢驗結果，亦與真品之成分組成不同，而為不同產
    品，亦有該公司函覆之檢驗報告在卷可稽（見上訴卷第12
    9-136頁），是以被告之自白經核與事實相符，自得採為認
    定事實之基礎，本件事證明確，被告之犯行，洵堪認定。
二、核被告所為，係犯藥事法第83條第1項之販賣偽藥罪、商標
    法第82條之販賣仿冒商標商品罪，被告利用不知情之周莒強
    、張屬薰販賣上開偽藥及仿冒商標商品，核屬間接正犯。被
    告第一次即95年12月1日販賣仿冒商標之偽藥「威而鋼」之
    行為，乃接續原先販入之犯意而為，於客觀上應符合一個反
    覆、延續性之行為觀念者，於刑法評價上，即應僅成立一罪
    。且被告此部分販賣藥品之行為，係一行為同時販賣偽藥及
    販賣仿冒商標商品罪，為一販賣行為觸犯上開數罪名，為想
    像競合犯，應依刑法第55條前段規定，從一重論以販賣偽藥
    罪。至被告第二次即96年4月19日販賣偽藥「威而鋼」之行
    為，與第一次之犯行間，犯意各別，應予分論併罰。
三、原審據以論科，雖非無見，惟查：(一)按刑法學理上所謂「集
    合犯」，係指符合犯罪構成要件之行為，依其本質、犯罪目
    的及社會常態觀之，常具有反覆或延續實行之特性，此等反
    覆、延續之行為，於自然意義上雖係複數之行為，但依社會
    通念，在法律上應總括為合一之評價，於立法時乃將之規定
    為獨立之犯罪類型，而為包括之一罪。現行刑法上有關販賣
    之罪（包括販賣毒品、槍械、偽藥、禁藥、違反著作權法及
    仿冒他人商標之商品等），在立法者預定之構成要件類型上
    ，並非屬於必須反覆或延續實行始能成立之犯罪。且該等販
    賣行為，常有單一或偶發性販賣之情形，亦非絕對具有反覆
    、延續實行之特徵（最高法院98年度台上字第7878號刑事判
    決參照），原判決以被告係基於意圖營利之集合犯意，先後
    多次販賣上開仿冒商標之「威而鋼」偽藥，即論以集合犯，
    尚有未洽。(二)本案查扣之「威而剛」偽藥半顆之調劑包共計
    121包，其中9包內之「威而鋼」偽藥各半顆經原審送鑑用罄
    ，餘112個「威而鋼」偽藥半顆，此經臺灣高等法院臺中分
    院於審理中勘驗明確，有勘驗筆錄可稽（見上訴卷第126頁
    ），原審未予詳查，遽認送鑑用餘之「威而剛」偽藥半顆有
    118個，乃就不存在之「威而剛」偽藥半顆6個仍為沒收之諭
    知，亦有不當。上訴人提起上訴原係否認犯行，雖無可採，
    惟原判決既有上開可議之處，即屬無可維持，應予撤銷改判
    。爰審酌被告為圖私利，不顧販售偽藥將可能嚴重危害社會
    大眾身體健康，造成之風險難以想像，且告訴人係經過相當
    時間並投入大量資金於商品之行銷及品質之改良，始得使該
    商標具有代表一定品質之效，任意販賣上開偽藥之仿冒商標
    商品，侵害告訴人權益，枉顧告訴人之商標具有辨識商品來
    源之功用，因而損害商標專用權人之潛在市場利益，有礙公
    平交易秩序，更損及我國之國際形象，以及被告之素行、犯
    後態度等一切情狀，分別量處如主文所示之刑。又被告所為
    前開犯行，犯罪時間均在96年4月24日以前，核與中華民國
    96年罪犯減刑條例第2條第1項第3款之減刑條件相符，均減
    為如主文所示之刑，並定應執行刑。被告前曾因犯偽造文書
    罪經法院判處有期徒刑4月及緩刑2年確定在案，惟緩刑期滿
    未經撤銷緩刑之宣告，依刑法第76條之規定，其刑之宣告已
    失其效力，即與未受徒刑之宣告者相同（見最高法院87年度
    台非字第56號判決），此有本院被告前案紀錄表在卷可憑（
    見本院卷第84頁），且被告已於本院坦承犯行，並已捐款12
    萬元予公益團體，此有收據附卷可參（見本院卷第96頁），
    復經檢察官及告訴人同意給予緩刑（見本院卷第73、94頁）
    ，本院認被告經此罪刑之宣告，爾後當知所警惕，諒無再犯
    之虞，是本院認被告所受本件刑之宣告以暫不執行為適當，
    爰依刑法第74條第1項第1款之規定，宣告如主文所示之緩刑
    期間，以啟自新。末查，本案查扣之「威而剛」偽藥半顆之
    調劑包共計121包，其中9包內之「威而鋼」偽藥各半顆經原
    審送鑑用罄，業如前述，嗣經臺灣高等法院臺中分院再送華
    友公司鑑定後，尚餘91包，亦有該公司函覆之檢驗報告在卷
    可稽（見上訴卷第129頁），上開91包內之「威而鋼」偽藥
    各半顆共計91個，為被告先後供販賣使用之物，應依商標法
    第83條規定予以宣告沒收。至送驗用罄之偽藥「威而鋼」半
    顆30個，因已不存在，自無庸為沒收之諭知，附此敘明。
四、公訴意旨另以：被告除上開論罪科刑部分之犯行外，尚另有
    販賣仿冒商標之偽藥「威而剛」予不特定人之行為，此部分
    亦涉有藥事法第83條第1項明知為偽藥而販賣及商標法第82
    條販賣仿冒商標商品罪嫌。惟按，犯罪事實應依證據認定之
    ，無證據不得認定犯罪事實；被告之自白不得作為有罪判決
    之唯一證據，仍應調查其他必要之證據，以察是否與事實相
    符；又不能證明被告犯罪者，應諭知無罪之判決，刑事訴訟
    法第154條第2項、第156條第2項、第301條第1項分別定有明
    文。另按認定犯罪事實應憑積極證據，倘積極證據不足以為
    不利於被告事實之認定時，即應為有利被告之認定，更不必
    有何有利之證據，最高法院30年上字第816號著有判例，所
    謂「積極證據足以為不利被告事實之認定」，依據同院76年
    台上字第4986號判例意旨，係指據為訴訟上證明之全盤證據
    資料，在客觀上已達於通常一般之人均不致於有所懷疑，而
    得確信被告確曾犯罪之程度；若未達到此一程度，而有合理
    懷疑之存在時，即無從為被告有罪之確信。本件被告雖於調
    查站詢問中稱偽藥「威而剛」調劑包每月銷售量約50包，惟
    除上開論罪科刑部分之告訴人美商輝瑞公司委任理律法律事
    務所派員購買二次外，並查無何證據（如證人指證或帳冊登
    記資料等）足以證明被告尚有將偽藥「威而剛」調劑包販售
    予其他人，自不能僅憑被告於調查站詢問時之自白，而認定
    其有將仿冒商標之偽藥「威而剛」調劑包販售予其他人，故
    尚不足以證明被告此部分確有公訴人所指之犯行，揆諸首揭
    法條及判例意旨，本應為無罪之諭知，惟公訴意旨認此部分
    事實與前揭論罪科刑部分具有想像競合犯之裁判上一罪關係
    ，爰不另為無罪之論知。
據上論斷，應依刑事訴訟法第369條第1項前段、第364條、第299
條第1項前段，藥事法第83條第1項、商標法第82條、第83條，刑
法第11條前段、第55條前段、第51條第5款、第74條第1項第1款
，中華民國96年罪犯減刑條例第2條第1項第3款、第7條，判決如
主文。
本案經檢察官鍾鳳玲到庭執行職務。
中    華    民    國    99    年     3    月   22     日
                    智慧財產法院第一庭
                          審判長法  官  李得灶
                                法  官  汪漢卿
                                法  官  林欣蓉
上列正本證明與原本無異。
如不服本判決應於收受送達後十日內向本院提出上訴狀，其未敘
述上訴之理由者並得於提起上訴後十日內向本院補提理由書（均
須按他造當事人之人數附繕本）。
中    華    民    國    99    年     3    月   22     日
                                書記官  周其祥
附錄：本案論罪科刑法條全文
藥事法第83條
明知為偽藥或禁藥，而販賣、供應、調劑、運送、寄藏、牙保、
轉讓或意圖販賣而陳列者，處七年以下有期徒刑，得併科新臺幣
五百萬元以下罰金。
犯前項之罪，因而致人於死者，處七年以上有期徒刑，致重傷者
，處三年以上十二年以下有期徒刑。
因過失犯第一項之罪者，處二年以下有期徒刑、拘役或科新臺幣
三十萬元以下罰金。
第一項之未遂犯罰之。
商標法第82條
明知為前條商品而販賣、意圖販賣而陳列、輸出或輸入者，處一
年以下有期徒刑、拘役或科或併科新臺幣五萬元以下罰金。


司法院資訊處製作；財團法人民間司法改革基金會備份。
